臺灣高等法院高雄分院刑事裁定　　　　　 94年度抗字第162號
抗　告　人　甲○○
上列抗告人因被告郭壽宏貪污治罪條例案件，不服臺灣高雄地方
法院中華民國94年8 月1 日第一審所為科處證人罰鍰之裁定，提
起抗告，本院裁定如下：
    主 文
原裁定撤銷。
    理 由
一、抗告意旨以：抗告人甲○○（下稱抗告人）就原審93年度訴
    字第3108號被告郭壽宏被訴違反貪污治罪條例一案有利害關
    係，原審傳喚抗告人於94年5 月11日上午9 時30分就該案被
    告郭壽宏有無涉及收受賄賂乙節作證，因抗告人於偵查中已
    證述：確有要求被告郭壽宏幫忙及與另證人王智立討論賄款
    細節等情，檢察官並懷疑抗告人是否係共犯而分案偵查中，
    抗告人如於原審中為相反之證述，即有偽證之嫌；如證述內
    容與偵查中相同，即有受刑事訴追之危險，是抗告人於原審
    就上開待證事實確有得拒絕證言之正當理由，茲原審以抗告
    人未能釋明得拒絕證言之正當理由率予拒絕證言，而裁處罰
    鍰新台幣（下同）3 萬元，尚有未合，爰提起抗告，請求撤
    銷上開裁定等語。
二、按除法律另有規定者外，不問何人，於他人案件，固有為證
    人之義務，惟證人恐因陳述致自己受刑事追訴或處罰者，得
    拒絕證言，刑事訴訟法第176 條之1 、第181 條定有明文可
    資參照；證人拒絕證言者，應將拒絕之原因釋明之，但於第
    181 條情形，得命具結以代釋明；證人有同法第181 條規定
    之情形者，應告以得拒絕證言，同法第183 條第1 項、第18
    6 條第2 項亦定有明文。故證人有同法第181 條規定之情形
    ，未告以得拒絕證言，即命具結者，不生具結之效力。稽其
    立法意旨係植基於被告緘默權、自證己罪之期待不可能性理
    論，準此，只須有證人因據實陳述，有受訴追訴處分之虞為
    已足，其未經起訴或判決確定者，固毋庸論，即不起訴處分
    確定後，如存有處分前未及發現之新事實、新證據，依同法
    第260 條第1 款仍可再行起訴；原審判決確定後，發現確實
    之新證據，足認其有應受重刑判決，依同法第422 條第2 款
    規定，為受判決人不利益聲請再審等情形，均不失為有受刑
    事追訴或處罰之虞。從而，案件是否偵結或經通常審判程序
    裁判確定，要非判斷證人有無受追訴、處罰之唯一標準，並
    逕予排除上開應告以得拒絕證言規定之適用。
三、查本件抗告人於偵查中已證稱：確有要求被告郭壽宏幫忙及
    與另證人王智立討論賄款細節等情，有起訴書在卷可考，而
    抗告人於原審到庭時已釋明：「但我作證怕對我不利，我想
    拒絕作證」「我說的話審判長不見得相信，且我怕因為我的
    陳述有法律責任」等語，亦有原審94年7 月20日審判筆錄在
    卷可稽。是抗告人已就拒絕證言之事實予以釋明，且客觀上
    如抗告人在原審中如就上開待證事項為與偵查中相同之真實
    陳述，不啻自曝其教唆被告郭壽宏收受賄賂之犯行，而有受
    刑事訴追處罰之虞，其自符合同法第181 條證人得拒絕證言
    之要件，基此，原審命抗告人具結作證前，原應依刑事訴訟
    法第186 條第2 項規定告以得拒絕證言，如抗告人仍願作證
    ，固無不可命其具結後而為證言，惟如不願為證言，即無於
    作證前應予具結之義務。
四、綜上說明，原審以抗告人未能釋明得拒絕證言之正當理由，
    而裁處罰鍰3 萬元，尚有未合，抗告人執此提起抗告，非無
    理由，應由本院將原裁定撤銷。
五、依刑事訴訟法第220條，裁定如主文。
中　　華　　民　　國　　94　　年　　9 　　月　　26　　日
            刑事第五庭  審判長法  官  曾永宗
                              法  官  任森銓
                              法  官  陳明富
以上正本證明與原本無異。
如不服本裁定應於送達後5 日內向本院提出抗告狀。
中　　華　　民　　國　　94　　年　　9 　　月　　26　　日
                              書記官  魏文常
刑事訴訟法第415 條第1 項第6 款：
對於抗告法院之裁定，不得再行抗告。但對於其就左列抗告所為
之裁定，得提起再抗告：
六  證人、鑑定人、通譯及其他非當事人對於所受之裁定抗告者
。
